【裁判字號】    97,勞安上訴,2
【裁判日期】    970807
【裁判案由】    過失致死等
【裁判全文】
臺灣高等法院刑事判決               97年度勞安上訴字第2號
上  訴  人
即  被  告  傅鼎興營造有限公司
                      1樓
法定代理人  乙○○
上  訴  人
即  被  告  甲○○
                      號
上二人共同
選任辯護人  陳鴻飛  律師
上列上訴人因業務過失致死案件，不服臺灣桃園地方法院96年度
勞安訴字第4號，中華民國97年4月22日第一審判決（起訴案號：
臺灣桃園地方法院檢察署94年度偵字第21061 號），提起上訴，
本院判決如下：
    主  文
上訴駁回。
    事  實
一、甲○○擔任址設嘉義縣太保市○○路○段228巷23弄18號1 樓
    之「傅鼎興營造有限公司」（下稱傅鼎興公司）之經理，負
    責監督管理傅鼎興公司承包工程之工地現場，為從事業務之
    人，亦為傅鼎興公司之實際經營負責人。傅鼎興公司則僱用
    勞工盧進順擔任派駐現場之工地主任，傅鼎興公司與甲○○
    俱屬勞工安全衛生法第2條第2項所規定之雇主。
二、緣台灣省自來水股份有限公司，於民國93年11月間，將該公
    司北區工程處之平鎮淨水場第二原水抽水站取水工程之抽水
    井A 部分工程（下稱抽水井A 部分工程），交予「林記營造
    股份有限公司」（下稱林記公司，該公司負責人黃金助及工
    作場所負責人王璽任，業據臺灣桃園地方法院檢察署檢察官
    另以94年度偵字第21061 號為不起訴處分確定）承攬，林記
    公司再將承攬上開工程中之管線與抽水井主體結構工程，轉
    交由傅鼎興公司承攬施作。雇主傅鼎興公司及甲○○本應注
    意依照勞工安全衛生法第5條第1項第7 款之規定，雇主在使
    勞工在可能因缺氧而引起危害之場所工作時，應提供符合標
    準之必要安全衛生設備，亦即應依照缺氧症預防規則第4 條
    規定，置備測定空氣中氧氣濃度之必要測定儀器，並採取隨
    時可確認空氣中氧氣濃度、硫化氫等其他有害氣體濃度之措
    施，以防止缺氧空氣引起之危害，且依當時之情況，又無不
    能注意之情事，竟疏未事前在工作場所提供上開氧氣濃度測
    定儀器，於94年6 月27日晚間10時許，擔任傅鼎興公司抽水
    井A 部分工程之工地主任即勞工盧進順，為求翌日進行切管
    工程之順利，擬先行將輸水管內之水抽掉，在工程現場未提
    供氧氣濃度測定儀器及事先未測定氧氣及有害氣體濃度等情
    形下，即進入輸水管內作業，並使用內燃機之抽水泵實施抽
    水作業，因而吸入過多內燃機排放之高濃度一氧化碳而中毒
    並窒息死亡。嗣於翌日上午8 時30分許，始為前往作業之勞
    工余遠財發現。
三、案經臺灣桃園地方法院檢察署檢察官據報相驗自動檢舉暨被
    害人盧進順之父、母、配偶、子女盧榮存、盧郭玉梅、彭郁
    樺、盧儀靜、盧建璋訴請偵查，暨行政院勞工委員會北區勞
    動檢查所函請臺灣桃園地方法院檢察署檢察官偵查起訴及追
    加起訴。
    理    由
甲、程序方面：
  一、按於第一審辯論終結前，得就與本案相牽連之犯罪或本罪
      之誣告罪，追加起訴。追加起訴，得於審判期日以言詞為
      之。刑事訴訟法第265 條定有明文。本件檢察官於原審準
      備程序時，以書狀及言詞追加起訴與本案相牽連之被告傅
      鼎興公司所犯之勞工安全衛生法第31條第2 項之罪，有檢
      察官補充理由書及原審準備程序筆錄在卷可稽【見原審勞
      安訴字卷（以下簡稱原審卷）第29頁、38頁】，此部份受
      訴法院自應予以審理，合先敘明。被告傅鼎興公司之選任
      辯護人為被告傅鼎興公司主張檢察官於原審準備程序期日
      追加被告，其僅以言詞為追加並不合法，主張應撤銷原判
      決，另為不受理判決云云。然查，檢察官於原審96年6 月
      15日準備程序期日除以言詞追加被告傅鼎興公司外，復提
      出補充理由書，該補充理由書被告欄即載明「傅鼎興營造
      有限公司」，是選任辯護人上揭指摘，顯無足採，併予敘
      明。
  二、被告甲○○、乙○○於原審之選任辯護人雖主張證人何怡
      和偵訊時之證述為傳聞證據，並無證據能力。惟按，刑事
      訴訟法第159條之1第2 項規定，被告以外之人於偵查中向
      檢察官所為之陳述，除顯有不可信之情況者外，得為證據
      。查證人何怡和於偵查中向檢察官所為陳述，係在檢察官
      告以偽證罪之處罰規定以後，始具結陳述，並有檢察官訊
      問筆錄暨證人結文在卷可考（見94年偵字第21061 號卷第
      133頁、第137頁）。此外，復未見檢察官在偵查中有何違
      法取供而不具信用性之情事，並無顯不可信之情形，依照
      上開規定，自有證據能力。
  三、按「刑事訴訟法第159條第1項雖規定，被告以外之人於審
      判外之言詞或書面陳述，除法律有規定外，不得作為證據
      。惟同法第159條之5第2 項已規定，當事人、代理人或辯
      護人於法院調查證據時，知有第159條第1項不得為證據之
      情形，而未於言詞辯論終結前聲明異議者，視為有前項之
      同意（指同條第1 項之同意作為證據）。」（參最高法院
      93年度台上字第3533號判決要旨）：又「刑事訴訟法第15
      9條之5明定：『被告以外之人於審判外之陳述，雖不符前
      4 條之規定，而經當事人於審判程序同意作為證據，法院
      審酌該言詞陳述或書面陳述作成時之情況，認為適當者，
      亦得為證據。』、『當事人、代理人或辯護人於法院調查
      證據時，知有第159條第1項不得為證據之情形，而未於言
      詞辯論終結前聲明異議者，視為有前項之同意。』，其立
      法理由在於傳聞證據未經當事人之反對詰問予以核實，乃
      排斥其證據能力。惟當事人如放棄對原供述人之反對詰問
      權，於審判程序表示同意該等傳聞證據可作為證據，此時
      ，法院除認該傳聞證據欠缺適當性外，自可承認其證據能
      力。又當事人、代理人或辯護人於調查證據時，知有刑事
      訴訟法第159條第1項不得為證據之情形，卻表示『對於證
      據調查無異議』、『沒有意見』等意思，而未於言詞辯論
      終結前聲明異議者，應視為已有將該等傳聞證據採為證據
      之同意。」（參最高法院94年度台上字第2976號判決意旨
      ）。經查本案被告、選任辯護人及檢察官於本院準備程序
      期日、審判期日，除被告於原審之選任辯護人對上開證人
      何怡和之偵訊證述曾表示意見外，對其餘證據均表示對證
      據能力不爭執，復於審判期日就本院一一提示之證據於言
      詞辯論終結前，均未就所調查之證據主張有刑事訴訟法第
      159條第1項不得為證據之情形，是參照上開最高法院判決
      要旨，本案經調查之證據均有證據能力，合先敘明。
乙、實體方面：
  壹、有罪部分：
  一、被告甲○○固不否認其為傅鼎興公司之實際負責人，並雇
      用被害人為工地主任，及被害人於傅鼎興公司承包之抽水
      井A 部分工程工地內獨自進入輸水管進行抽水工程時，因
      吸入內燃機排放之一氧化碳中毒而死亡等節，惟矢口否認
      有何業務過失致死及違反勞工安全衛生法之犯行，於原審
      辯稱：被害人乃受有合格工地主任訓練之專業人士，且其
      所受之訓練中有包括缺氧危險作業之安全衛生之課程，而
      其於工地已備有黃色之排送風管，已提供足以防止一氧化
      碳之中毒設備，況被害人於下班之後始前往工地工作，未
      曾通知被告，被告未能盡任何注意義務，被害人為一專業
      人士，應能利用工作場所之排送風器材設備，卻不利用，
      被害人之死亡應非被告所能預見，其死亡與被告之行為並
      無因果關係。於本院辯稱：盧進順有專業執照，白天工作
      很正常，晚上卻自己跑到那裡去，我們的設備有抽風機，
      他有帶去卻不用，如今往生我也很難過，他晚上去那裡我
      不知道，他一個人單獨去的，他的往生要我負法律責任，
      是不應該的云云。經查：
    (一)本件被害人盧進順於94年6 月27日晚間10時許，因關切隔
      日切管工作，故於晚間10時許叫醒員工宿舍熟睡中之勞工
      陳蒼柏並拿取公司之機車鑰匙，騎車前往工地查看，恐因
      發現輸水管內積水過多可能影響隔日切管作業，遂拿取原
      置於排氣閘口外之水泥平台上之內燃機之抽水泵及汽油桶
      以繩索綑綁垂至該輸水管內，而進入管內施作抽水工作，
      嗣因內燃機之抽水泵運作後產生大量高濃度一氧化碳，而
      致被害人吸入過多之一氧化碳中毒窒息死亡，至翌日上午
      8 時30分許始為勞工余遠財發現被害人陳屍於該輸水管內
      等情，分據證人陳蒼柏、余遠財於偵查中證述明確（見相
      字卷第4、5、16、17頁），並有發現被害人死亡後台灣省
      自來水股份有限公司派員拍攝之現場照片9 幀、現場錄影
      光碟（附於原審卷第14至18頁）、檢察官相驗報告書（見
      相字卷第84頁）、法務部法醫研究所鑑定書（見相字第42
      頁）等在卷可稽，並為被告甲○○所不爭執（見原審卷第
      31頁），上開各節，堪可認定。
    (二)本件工程由台灣省自來水股份有限公司與承包商訂有侷限
      空間危害防範計畫，計畫中並規定雇主應於每次作業開始
      前測定空氣中氧氣濃度，確認無危險之虞（見偵卷第61、
      62頁），且工地確有依照上開計畫張貼侷限空間作業注意
      事項之公告（見原審卷第101 頁），是該工地係屬有缺氧
      危險之工作場所，堪可認定。按，缺氧症預防規則依照勞
      工安全衛生法第5條而制定，該規則第4條規定：雇主使勞
      工從事缺氧危險作業時，應置備測定空氣中氧氣濃度之必
      要測定儀器，並採取隨時可確認空氣中氧氣濃度、硫化氫
      等其他有害氣體濃度之措施。經查：本件抽水井A 部分工
      程之工地及員工宿舍，均未置備上開氧氣測定儀器，而如
      果有發生缺氧之虞，就應該攜帶儀器下去，而該工地是一
      個臨時工作之場所，所以應該使用攜帶式之儀器，然而本
      件工地現場、事務所、員工休息場所都沒有這種儀器，業
      據證人何怡和於原審審理時證述綦詳（見原審卷第71頁）
      ，亦經其記載於本案行政院勞工委員會北區勞動檢查所勞
      工死亡災害檢查報告書內（下稱勞災檢查報告書，見相字
      卷第72頁背面），而被告甲○○對傅鼎興公司並未置備氧
      氣氣體測定儀器一節亦坦承不諱（見原審卷第72頁）。查
      被告甲○○係傅鼎興公司負責人，為從事工程業務之人，
      為勞工安全衛生法第2條第2項所規定之事業之經營負責人
      ，屬該法所定之雇主；被告傅鼎興公司承包上開工程，亦
      屬勞工安全衛生法所規定之雇主。按雇主在勞工在易因缺
      氧而引起危害之場所工作時，應提供符合標準之必要安全
      衛生設備，並應置備測定空氣中氧氣濃度之必要測定儀器
      ，並採取隨時可確認空氣中氧氣濃度、硫化氫等其他有害
      氣體濃度之措施，且依該工地及工程之狀況並無不能注意
      之情事，被告甲○○及被告傅鼎興公司在有缺氧之虞之工
      作場所，竟疏未置備上開氣體測定儀器，顯有違反上開勞
      工安全衛生法第5條第1項第7款、缺氧症預防規則第4條之
      業務上過失甚明。
    (三)本件被告甲○○雖辯稱被害人是在下班以後的夜間10點許
      始赴工地，未經其許可而加班，並穿著短褲及拖鞋獨自工
      作，被告並無預見可能性，對其死亡結果也無防止之可能
      ，被害人之死亡與其行為之間並無因果關係云云。然按，
      勞工安全衛生法第2條第4項所稱職業上原因，係指隨作業
      活動所衍生，於就業上一切必要行為及其附隨行為而具有
      相當因果關係者，勞工安全衛生法施行細則第4 條定有明
      文。經查：1.本件抽水井A 部分工程，上班時間平常雖為
      早上8時至下午5時，但該工程遇澆鑄混凝土時就需要加班
      ，且被害人死亡前數日，該工程確實進行到作「可撓管」
      （避免因地震將管線破壞而以特殊材質製以吸收能量之管
      線）之切管工程，而在切管工程前需要將水抽掉等節，業
      據被告甲○○自述無誤（見原審卷第32頁），又被告甲○
      ○於偵查中尚坦承：被害人偶而有在晚間9 時許工作一節
      不諱（見偵卷第34頁）。被告亦自承系爭工程均交由被害
      人全權負責（見桃勞安檢字卷第26頁），規劃施工的部份
      交由被害人負責，被告自己負責勞工安全衛生之項目（見
      原審卷第84頁）。顯見被害人由被告委聘為工地主任，並
      應就工程之施工進度負責，由此及一般工程慣例而言，被
      害人認為工地工程進度若落後，自有在其經授權之權限範
      圍內決定加班之權力，雖偶有知會被告，然應無需被告之
      同意，此亦與勞檢所檢查員即證人何怡和證稱：被害人是
      傅鼎興公司之主管，可以決定加班與否，他自己決定加班
      就等於公司要他加班等語（見原審字卷第69頁）相符。是
      本件被害人於夜間加班進入工地之輸水管解決翌日之切水
      管工程抽水問題，自屬其職業上必要行為及附隨行為，而
      與其原應負責之抽水井A 部分工程，具有相當因果關係，
      故被害人之死亡應屬勞工安全衛生法上之因職業上之原因
      而造成職業災害，應堪認定。2.至被告甲○○辯稱被害人
      之死亡與其行為間並無因果關係云云，惟依上開缺氧症預
      防規則第4 條之規定，要求雇主在使勞工在缺氧危險之環
      境工作時，應置備足可確認空氣中氧氣濃度之氣體測定儀
      器，此乃一法律上之作為義務，雇主在有缺氧危險之工程
      施作期間，本應隨時置備該等氣體測定儀器，以備勞工於
      工作場所、辦公室或其他保管場所加以取得，以隨時應付
      缺氧危險之狀況，並不分平日或假日，上班或下班，乃一
      普遍性之法律上作為義務，此節被告並坦承：不論在工地
      、宿舍或辦公室，都沒有提供上開儀器不諱。而該氣體測
      定儀器可以是攜帶式的，並在一氧化碳濃度過高時，發出
      警示聲來通報工作之人員趕快離開，此據證人何怡和證述
      明確（見原審卷第72至73頁）。是故被害人足憑該氣體測
      定儀器，於輸水管內工作時，察覺該處氧氣不足而可及時
      離開，避免職業災害之發生；以被告知悉被害人偶於夜間
      加班及被害人為工地主任，自可決定加班等節，被告對被
      害人於夜間前往加班一事，並非不能預見，被害人死亡之
      工作現場，仍屬被告之危險控制範圍之內，因此被害人之
      死亡與被告甲○○及傅鼎興公司未置備上開氣體測定儀器
      間，仍有相當因果關係，而堪認定。
    (四)公訴意旨雖尚認被告甲○○及傅鼎興公司未事先對勞工實
      施缺氧教育、未提供相關必要防護具，以避免危險發生，
      而有過失云云，勞災檢查報告書亦同此旨。惟查：
      1.本件職業災害發生時，被害人發現之工地旁，確有黃色
      抽風送換氣管，有事發翌日發現被害人時拍攝之現場照片
      可稽（見原審卷第14至16頁），足供勞工進入輸水管內工
      作時作適當換氣之用（參酌缺氧症預防規則第5 條）；且
      證人何怡和證稱現場備有空氣呼吸器（見同上卷第72頁）
      ，被告甲○○亦自承辦公室內有準備空氣瓶及附帶之面罩
      （見同上卷第81頁），足認本件工程雇主應對空氣呼吸器
      等呼吸防護具業已置備（參酌缺氧症預防規則第20條、第
      27條）。2.至被告是否未對被害人施予有關缺氧危險作業
      之必要安全衛生教育訓練？查：被害人曾自己參加國立成
      功大學舉辦之營造業工地主任訓練班，獲頒國立成功大學
      推廣教育結業證書，有該證書一紙在卷可稽（詳桃勞安簡
      字卷第28頁）。而觀諸該訓練班課程內容，就安全衛生管
      理方面確實安排課程，包含在施工管理之20小時時數內，
      就勞工安全衛生法規亦排定2 小時之課程，有國立成功大
      學函附之課程時數一覽表在卷可稽（見原審卷第44頁）；
      再查，該課程勞工安全衛生法規之講義中，確實對於雇主
      應提供符合標準之必要安全衛生設備，以防止氣體、缺氧
      空氣等引起之危害一節有所著墨（見同上卷第48頁背面）
      。由上足認被害人取得營造業工地主任訓練班結業證書之
      際，曾受有相關之缺氧之教育訓練。被告亦供稱本件傅鼎
      興公司有對員工施以缺氧教育訓練，是由工地主任即被害
      人帶領現場工人訓練一節無誤（見同上卷第31頁），更徵
      此節。況本件傅鼎興公司與林記公司簽訂抽水井A 部分工
      程之合約，在93年11月8 日勞工安全衛生會議暨協議組織
      建置會議時，交辦勞工安全衛生注意事項，被害人曾出席
      並簽名會議紀錄（詳偵卷第72頁背面）及承攬人工作安全
      承諾書（偵卷第74頁），而該會議並就勞工安全及協議事
      項，多次強調侷限空間及缺氧危險之防制，有侷限空間危
      害防範計畫（偵卷第61頁背面）、缺氧作業許可證（偵卷
      第56頁）、氣體容許濃度表（偵卷第55頁背面）、工程安
      全衛生規定應採取之措施說明（偵卷第77頁至78頁）、自
      然換氣不充分場所之有害作業安全守則（偵卷第105 頁）
      作為附件，被害人應已對缺氧危險之防制規定及各項措施
      知之甚稔，難謂其未受過足夠之缺氧危險作業之必要安全
      衛生教育。3.故本件公訴意旨指摘被告甲○○及傅鼎興公
      司未事先對勞工實施缺氧教育、未提供相關必要防護具等
      節，尚有誤會，上開情形並非包括於被告甲○○之過失行
      為之內涵，被告傅鼎興公司亦難認有違反上開規定之情形
      ，附此敘明。
（五）綜上各情，本件職業災害發生前或當時並無何不能注意之
      情事，倘被告甲○○能盡其之注意義務，在有缺氧危險之
      虞之本件工程工地，平時置備氧氣測定儀器，供被害人進
      入輸水管內工作時能察覺一氧化碳濃度已超過標準而及時
      離開，應能避免死亡結果之發生，故其違反缺氧症預防規
      則之規定及未盡勞工安全衛生法第5條第1項第7 款之作為
      義務，應有業務上之過失，且其過失與本件事故之發生有
      相當因果關係，不因被害人係下班時始前往工地工作有異
      ，被告甲○○雖以發生事故時係下班時間為由，其不能預
      見，及本件應屬被害人本身之行為所致等抗辯，尚難遽採
      ，被告甲○○業務上過失致死之犯行，洵堪認定。雖被害
      人自身雖違反「在自然換氣不充分場所工作，不得使用具
      有內燃機之機械」之規定、未在缺氧危險場所工作時進行
      適當換氣，及未指派一名以上監視人員進行缺氧危險工作
      等情事，就本件職業災害之發生，被害人亦有疏失，惟本
      件被告甲○○既有前開過失之犯行，已如前述，故仍不能
      以此解免其過失罪責。被告甲○○及被告傅鼎興公司均為
      勞工安全衛生法上所謂之雇主，並未對於防止缺氧空氣所
      引起之危害，提供符合標準之必要安全衛生設施，而致死
      亡之職業災害發生，分別違反勞工安全衛生法第31條第 1
      項、第2 項之犯行亦堪認定。本案事證已明，被告甲○○
      、傅鼎興公司之犯行，均洵堪認定，應依法論科。
  二、按刑法於94年2月2日修正公布，95年7月1日施行後，有關
      新舊法之適用原則，其中法律變更之比較適用原則，新法
      第2條第1項之規定，係規範行為後法律變更所生新舊法律
      比較適用之準據法，於新法施行後，應適用新法第2條第1
      項之規定，為「從舊從輕」之比較；又刑之重輕標準，依
      裁判時之規定（最高法院刑事庭第8 次會議決議參照）。
      而修正後刑法第2條第1項規定：「行為後法律有變更者，
      適用行為時之法律。但行為後之法律有利於行為人者，適
      用最有利於行為人之法律」。又比較適用最有利於行為人
      之法律，應就罪刑有關之一切情形，比較其全部之結果，
      而為一體之適用，不應一部分適用新法，一部分適用舊法
      （最高法院29年上字第964 號判例意旨參照）。被告行為
      後，刑法關於罰金刑之計算單位及處罰，及易科罰金之折
      算標準，均有修正，茲分敘如下：
    (一)於罰金刑之計算單位及處罰部分：刑法第33條第5 款業於
      94年2月2日修正公布，並自95年7月1日起施行；修正前刑
      法第33條第5款規定「罰金：1元以上。」；修正後刑法第
      33條第5款規定「罰金：新臺幣1,000元以上，以百元計算
      之。」；另95年6 月14日修正公布之中華民國刑法施行法
      第1條之1：「中華民國94年1月7日刑法修正施行後，刑法
      分則編所定罰金之貨幣單位為新臺幣。94年1月7日刑法修
      正時，刑法分則編未修正之條文定有罰金者，自94年1月7
      日刑法修正施行後，就其所定數額提高為30倍。但72年 6
      月26日至94年1月7日新增或修正之條文，就其所定數額提
      高為3 倍。」，現行刑法中，有關於罰金刑之計算單位及
      處罰之規定已有修正，自屬法律變更。
    (二)查被告行為時刑法第41條第1 項前段規定：「犯最重本刑
      為5年以下有期徒刑以下之刑之罪，而受6個月以下有期徒
      刑或拘役之宣告，因身體、教育、職業、家庭之關係或其
      他正當事由，執行顯有困難者，得以1元以上3元以下折算
      1 日，易科罰金。」又被告行為時之易科罰金折算標準，
      修正前罰金罰鍰提高標準條例第2 條前段（現已刪除）規
      定，就其原定數額提高為100倍折算1日，被告行為時之易
      科罰金折算標準，應以銀元100元以上300元以下折算1 日
      ，經折算為新臺幣後，應以新臺幣300元以上900元以下折
      算為1 日。惟94年2月2日修正公布，於95年7月1日施行之
      刑法第41條第1項前段則規定：「犯最重本刑為5年以下有
      期徒刑以下之刑之罪，而受6 個月以下有期徒刑或拘役之
      宣告者，得以新臺幣1,000元、2,000元或3,000元折算1日
      ，易科罰金。」
    (三)經綜合比較新、舊法有關罰金刑之計算單位及處罰之規定
      （即比較修正前、後刑法第33條第5 款之規定；增訂之刑
      法施行法第1條之1與被告行為時之罰金罰鍰提高標準條例
      第1條前段、現行法規所定貨幣單位折算新臺幣標準第2條
      之規定）；及前述易科罰金折算標準之結果，修正後規定
      並未較有利於行為人，則應依修正後刑法第2條第1項前段
      規定，適用行為時之法律。
  三、被告甲○○為傅鼎興公司之負責人，對於前開工地之管線
      與抽水井主體結構工程及勞工安全衛生之業務負有監督管
      理之責，屬從事業務之人，亦為勞工安全衛生法所稱之雇
      主，被告甲○○所為違反勞工安全衛生法第5 條第1項第5
      款之規定，致發生同法第28條第2項第1款之死亡職業災害
      ，核其所為，係犯同法第31條第1 項之雇主未設置安全設
      施致生職業災害罪及行為時刑法第276條第2項之業務過失
      致人於死罪。被告傅鼎興公司亦屬勞工安全衛生法第2 條
      第2項所稱之雇主，違反勞工安全衛生法第5條第1項第5款
      之規定，致發生同法第28條第2項第1款之死亡職業災害，
      應依勞工安全衛生法第31條第2 項規定處罰。按修正後刑
      法第55條，雖將舊刑法第55條後段關於牽連犯之規定刪除
      ，但其前段關於想像競合犯之規定並無變更，而其但書係
      科刑之限制，為法理之明文化，亦非屬法律之變更，並無
      適用修正後刑法第2條第1項之規定比較新舊法適用之問題
      （參最高法院95年度臺上字第5589號判決意旨），逕依修
      正後刑法第55條前段規定適用即可，被告甲○○以一行為
      觸犯上開二罪名，為想像競合犯，應從一重之業務過失致
      人於死罪處斷（參酌最高法院87年度第6 次刑事庭會議決
      議、最高法院91年台上字第3727號判決）。
  四、原審經詳細調查，適用勞工安全衛生法第31條第1項、第2
      項，修正後刑法第2條第1項前段、第11條前段、第55條前
      段、第74條第1項第1款，行為時刑法第276條第2項、修正
      前刑法第41條第1項前段，罰金罰鍰提高標準條例第1條前
      段、修正前罰金罰鍰提高標準條例第2 條規定，並以被告
      傅鼎興公司為從事營造業務之公司，被告甲○○亦為雇主
      ，於營求商利之過程中輕忽勞工生命安全保障，對上開注
      意義務之違反，造成被害人盧進順死亡之結果、犯罪情節
      、過失之程度，及被告傅鼎興公司已與被害人家屬彭郁樺
      、盧榮存、盧郭玉梅、盧儀靜、盧建璋達成民事和解賠償
      損害，有協議書1 紙在卷可憑，被害人自身對事故之發生
      亦有嚴重之疏失，及被告犯後態度等一切情狀，對被告甲
      ○○判處有期徒刑6 月，對被告傅鼎興公司判處罰金新台
      幣10萬元，並以被告甲○○及傅鼎興公司犯行係在96年 4
      月24日之前，且所犯非中華民國96年罪犯減刑條例第3 條
      所列不得減刑之罪，爰依該條例第2條第1項第3 款，就本
      件宣告之刑，各減其2分之1；並依修正前刑法第41條第 1
      項前段、修正前罰金罰鍰提高標準條例第2 條、廢止前之
      現行法規所定貨幣單位折算新台幣條例第2 條（原判決漏
      引）規定，諭知被告甲○○所處之刑如易科罰金，以銀元
      300元即新台幣900元折算1 日。次以被告甲○○前未曾受
      任何有期徒刑以上刑之宣告，此有臺灣桃園地方法院檢察
      署刑案資料查註紀錄表、本院被告前案紀錄表各1 份在卷
      可稽，因一時過失致罹刑章，事後亦以傅鼎興公司之名義
      與被害人家屬達成和解，有上開協議書1 紙在卷可參，信
      其經此偵審教訓，自當知所惕勉而無虞再犯，綜核各情認
      上開有期徒刑之宣告，已足策其自新，所宣告之刑，以暫
      不執行為適當，併依修正後刑法第74條第1項第1款規定（
      依最高法院刑事庭95年5月23日第8次會議決議有關緩刑之
      宣告，應適用修正後刑法第74條之規定），宣告緩刑2 年
      ，以勵自新，用啟向上。原判決認事用法，經核並無不合
      ，量刑亦稱妥適。被告傅鼎興公司上訴意旨猶以檢察官追
      加起訴之程序不合法，請求撤銷原判決，另為不受理之判
      決云云、被告甲○○上訴意旨仍執前詞，否認有過失責任
      ，指摘原判決不當，俱為無理由，應予駁回。
據上論斷，應依刑事訴訟法第368條，判決如主文。
本案經檢察官劉斐玲到庭執行職務。
中    華    民    國    97    年    8    月     7     日
                  刑事第十一庭  審判長法  官  張連財
                                      法  官  林明俊
                                      法  官  楊照男
以上正本證明與原本無異。
如不服本判決，應於收受送達後十日內向本院提出上訴書狀，其
未敘述上訴之理由者並得於提起上訴後十日內向本院補提理由書
（均須按他造當事人之人數附繕本）。
                                      書記官  陳秋雄
中    華    民    國    97    年    8     月    7     日
附錄：本案論罪科刑法條全文
中華民國刑法第276條第2項
從事業務之人，因業務上之過失犯前項之罪者，處5 年以下有期
徒刑或拘役，得併科3 千元以下罰金。
勞工安全衛生法第31條
違反第五條第一項或第八條第一項之規定，致發生第二十八條第
二項第一款之職業災害者，處三年以下有期徒刑﹑拘役或科或併
科新台幣十五萬元以下罰金。
法人犯前項之罪者，除處罰其負責人外，對該法人亦科以前項之
罰金。
勞工安全衛生法5 條
雇主對左列事項應有有符合標準之必要安全衛生設備：
一  防止機械﹑器具﹑設備等引起之危害。
二  防止爆炸性﹑發火性等物質引起之危害。
三  防止電﹑熱及其他之能引起之危害。
四  防止採石﹑採掘﹑裝卸﹑搬運﹑堆積及採伐等作業中引起之
    危害。
五  防止有墜落﹑崩塌等之虞之作業場所引起之危害。
六  防止高壓氣體引起之危害。
七  防止原料﹑材料﹑氣體﹑蒸氣﹑粉塵﹑溶劑﹑化學物品﹑含
    毒性物質﹑缺氧空氣﹑生物病原體等引起之危害。
八  防止輻射線﹑高溫﹑低溫﹑超音波﹑噪音﹑振動﹑異常氣壓
    等引起之危害。
九  防止監視儀表﹑精密作業等引起之危害。
一○  防止廢氣﹑廢液﹑殘渣等廢棄物引起之危害。
一一  防止水患﹑火災等引起之危害。
雇主對於勞工就業場所之通道﹑地板﹑階梯或通風﹑採光﹑照明
﹑保溫﹑防濕﹑休息﹑避難﹑急救﹑醫療及其他為保護勞工健康
及安全設備應妥為規劃，並採取必要之措施。
前二項必要之設備及措施等標準，由中央主管機關定之。


司法院資訊處製作；財團法人民間司法改革基金會備份。
